【裁判字號】    92,判,234
【裁判日期】    920306
【裁判案由】    新型專利異議
【裁判全文】
最  高  行  政  法  院  判  決                    九十二年度判字第二三四號
    上  訴  人  甲○○
    訴訟代理人  乙○○
    被 上訴 人  經濟部智慧財產局
    代  表  人  蔡練生
右當事人間因新型專利異議事件，上訴人不服中華民國九十年十一月九日臺北高等行
政法院八十九年度訴字第二八二五號判決，提起上訴。本院判決如左：
    主  文
上訴駁回。
上訴審訴訟費用由上訴人負擔。
    理  由
本件上訴人主張：上訴人曾委託中國文化大學紡織工程學系提具一份鑑定報告，其鑑
定結論：系爭專利案應具有進步性，非為熟習該項技術者所能輕易完成，應具有其公
信力；又本案與引證一比較當具有極大之進步性，另引證二係將弧形凸出部與墊體一
體成型構成，不論其形狀、構造皆已與本案有所相異，尤其，引證二在使用上，難以
單獨針對毀損之單一弧形凸出部進行更換，而必須將整組墊體予以拋棄，形成使用上
之浪費；本案雖改變了兩者間之連結方式，卻大大提昇其可更換性，進而可節省使用
上之浪費，當應具有進步性。且依據行政法院七十七年度判字第二二二○號判決，系
爭案在空間型態上既屬創新，與引證一、二有所不同，在製造及使用上亦有節省製造
成本及提供更換單一圓弧形凸出部之功能，應屬具有突出之功效，而具進步性，原判
決顯有違誤請予廢棄等語。
被上訴人則以：查引證一之保護套，同樣係於一中間部之兩面，分別凸設有預定數目
之向上及向下之弧狀凸出部，該向下凸出部之位置，同樣係製設在相對於各向上凸出
部彼此間隔之空間處，其構造顯然類似於本案之一面而非兩面，然依引證二之第七、
八圖所示，同樣具有僅於墊體之單面凸設有弧形凸出部之結構，且同樣係供頂層或底
層固定之用，其定位件雖係一體成型於墊體上，與本案底層固定座係與隔板採分離設
計有所不同，然就僅於單面凸設凸出部，以供頂或底層使用之目的而言，則兩者並無
不同。因而本案中層及底層固定座之結構，顯均屬運用申請前既有之技術或知識，而
為熟習該技術者所能輕易完成且未能增進功效者，故本案不具進步性實至為明顯。至
上訴人所提出之中國文化大學紡織工程學系之鑑定報告僅供參考，不足據以認定原處
分有所違誤，敬請駁回上訴人之上訴等語。
原審斟酌全辯論意旨及調查證據結果，以：按凡對於物品之形狀、構造或裝置之創作
或改良且可供產業上利用之新型者，得依專利法第九十七條及第九十八條第一項前段
規定申請取得新型專利。惟新型如係運用申請前既有之技術或知識，而為熟習該項技
術者所能輕易完成且未能增進功效時，仍不得依法申請取得新型專利，復為同法第九
十八條第二項所明文規定。經查本件系爭案「中、底層固定座結構」係中層固定座二
面、底層固定座一面凸設有複數個圓弧形凸出部，凸出部與凸出部間形成凹入部，中
、底層固定座在堆疊時，上、下固定座之凸出部、凹入部可相互配合，而引證案一「
物品運搬定位保護套之改良結構」之保護套，亦於中間部之兩面，分別凸設有預定數
目之向上及向下之弧狀凸出部，向下凸出部之位置，同樣係製設在相對於各向上凸出
部彼此間隔之空間處，是系爭案之中層結構，與引證案一之預定數目之向上、下凸出
部、卡制部及中央呈中空狀，兩者申請專利範圍所載中層之構造顯然類似。且系爭案
在底層固定座一面凸設有複數個圓弧形凸出部，亦與引證案二「物品運搬定位保護墊
結構」於墊體之單面凸設有弧形凸出部之結構且係供頂層或底層固定之用相類似，所
差異者僅在於系爭案底層固定座係與隔板採分離設計，而引證案二則係一體成型於墊
體上，惟系爭案以底層為平面方式之技術，與引證案二具有底板等平面狀構造相類似
，且兩者皆僅於單面凸設凸出部，以供頂或底層使用，在結構技術上並無不同。又在
固定物件堆疊時，系爭案與引證案一、引證案二皆同具節省空間之功效，然查系爭案
並未具有其他比申准在先之引證案一、引證案二即既有技術或知識更能增進功效或具
有新功效之創作或改良，自屬不具進步性。是系爭案乃係運用習知技術，屬熟習該項
技術者所能輕易思及之轉用完成，應可確定。至上訴人稱審查基準第點後段所謂有
無進步性之問題，僅於有新穎性之情形下，始會產生一節。經查具有新穎性之新型專
利，固指該新型在申請專利前從未被公開，即從未被公眾所知或使用過之情形而言，
惟仍須非為熟習該項技術者之一般技術知識所能輕易完成，即須具備增進功效之進步
性，始得謂為新型，是新型專利須具備新穎性與進步性二項要件，其要件之審查並無
先後次序之排列，亦無何者為前提要件之限制。故本件被上訴人雖未論及系爭案是否
具有新穎性，但亦無妨於本件審認之效力，上訴人所稱自不能為何有利之認定。從而
本件既係運用申請前既有之技術與知識，且為熟習該項技術者所能輕易完成復未能增
進功效，揆之前揭法條規定及說明，自不得申請取得專利。因認被上訴人所為異議成
立，不予專利之處分及一再訴願決定予以維持，均無不合，乃予駁回上訴人於原審之
訴，經核並無違誤。上訴論旨，雖執前詞而指摘原判決不當。但查引證一之保護套，
同樣係於一中間部之兩面，分別凸設有預定數目之向上及向下之弧狀凸出部，該向下
凸出部之位置，同樣係製設在相對於各向上凸出部彼此間隔之空間處，其構造顯然類
似於本案之一面而非兩面，然依引證二之第七、八圖所示，同樣具有僅於墊體之單面
凸設有弧形凸出部之結構，且同樣係供頂層或底層固定之用，其定位件雖係一體成型
於墊體上，與本案底層固定座係與隔板採分離設計有所不同，然就僅於單面凸設凸出
部，以供頂或底層使用之目的而言，則兩者並無不同。因而本案中層及底層固定座之
結構，顯均屬運用申請前既有之技術或知識，而為熟習該技術者所能輕易完成且未能
增進功效者，本案不具進步性殊為明顯，上訴人所提出之私立中國文化大學紡織工程
學系鑑定報告，未詳予審酌上情，其結論自難執為上訴人有利之論據。本件上訴非有
理由，應予駁回。
據上論結，本件上訴為無理由，爰依行政訴訟法第二百五十五條第一項、第九十八條
第三項前段，判決如主文。
中    華    民    國    九十二      年      三        月      六        日
                    最 高 行 政 法 院  第 五 庭
                                審 判 長 法  官      徐  樹  海
                                         法  官      黃  璽  君
                                         法  官      鄭  淑  貞
                                         法  官      林  家  惠
                                         法  官      林  茂  權
右  正  本  證  明  與  原  本  無  異
                                         法院書記官  陳  盛  信
中    華    民    國    九十二      年      三        月      七        日


司法院資訊處製作；財團法人民間司法改革基金會備份。
